最高法院刑事判決　　　　　　九十六年度台上字第六二二九號
上　訴　人　甲○○
選任辯護人　陳麗真律師
上　訴　人　乙○○
選任辯護人　黃鈺華律師
上　訴　人　丙○○
上列上訴人等因違反貪污治罪條例等罪案件，不服台灣高等法院
中華民國九十五年七月七日第二審判決（九十二年度上訴字第二
八一二號，起訴案號：台灣基隆地方法院檢察署八十九年度偵字
第一七三四、一七九三、一九六三、二一二三號），提起上訴，
本院判決如下：
    主  文
原判決關於甲○○、乙○○、丙○○部分撤銷，發回台灣高等法
院。
    理  由
本件原判決就關於上訴人甲○○、乙○○部分，認定一、上訴人
甲○○自民國七十九年三月一日至八十三年二月底、上訴人乙○
○自八十三年三月一日至九十一年二月底，分別為台北縣瑞芳鎮
（下稱瑞芳鎮）鎮長，徐永諒自八十三年三月一日於乙○○當選
鎮長後擔任瑞芳鎮公所之秘書，林隆盛於八十三年八月間調任至
瑞芳鎮公所擔任建設課課長，吳必揚七十五年間即擔任瑞芳鎮公
所建設課技士（徐永諒、乙○○、林隆盛三人均經原審法院判刑
確定）。而瑞芳鎮長為瑞芳鎮之代表人對內負責監督瑞芳鎮公所
內所有課室業務，包括建設課興建工程設計發包招標之業務，對
外代表瑞芳鎮為法律行為，包括代表瑞芳鎮與承包瑞芳鎮興建工
程之廠商簽訂承攬契約。因此瑞芳鎮瑞濱里托兒所一樓新建工程
招標發包乃甲○○監督之事務，而該承攬契約簽訂乃甲○○擔任
鎮長之主管事務；瑞芳鎮瑞濱里托兒所二樓興建工程之設計、招
標發包乃林隆盛主管，並指定吳必揚承辦之事務，並且由徐永諒
、乙○○監督審核所有程序，而與承包廠商簽訂承攬契約，簽訂
契約乃乙○○擔任鎮長主管事務。二、緣瑞芳鎮瑞濱里深德宮（
下稱深德宮）為奉祀土地公之廟宇，興建於日據時代，面積約十
坪左右，上訴人丙○○自七十五年起擔任該廟之主任委員，七十
八年起劉慶隆擔任該廟之總務，該年深德宮向台北縣政府補辦理
寺廟登記，丙○○登記為寺廟管理人，除該廟所占用之基地台北
縣瑞芳鎮○○段二一八之四七地號土地外，另有多筆土地，全是
信徒捐獻或廟方出資購買之土地。蘇澳南天宮自中國大陸求得媽
祖神像三尊，深德宮信徒至南天宮請回媽祖神像一尊，原欲奉祀
於深德宮，因經擲筊土地公不同意，故深德宮管理委員及信徒決
定在深德宮之廟產土地上興建朝聖宮，故成立「深德宮‧朝聖宮
籌建委員會」，邱慶隆經推舉為主任委員，但因募捐款項不足，
一直無法開始興建朝聖宮寺廟建築。三、甲○○於七十九年二、
三月間競選瑞芳鎮長時，至深德宮廟址尋求支持時，獲悉上情竟
與深德宮主任委員之丙○○、深德宮廟公林阿發、「深德宮‧朝
聖宮籌建委員會」之主任委員邱慶隆達成協議，由深德宮提供土
地予瑞芳鎮公所，鎮公所負責以公款出資發包興建朝聖宮二層樓
建築。四、甲○○順利當選瑞芳鎮長後，即努力尋找得以使用之
經費以發包興建朝聖宮寺廟建築，後獲悉前因台北縣政府動支縣
統籌款，補助縣內各鄉鎮市公所之公立托兒所每所新台幣（下同
）五十萬元，以充實改善教保遊樂設施暨廚房設備，因瑞芳鎮計
有十八所公立托兒所，故總共獲九百萬元之補助款，並在八十二
年八月間，台北縣政府財政局在瑞芳鎮公所之補助計畫執行前，
即已先行將此款撥付瑞芳鎮公所公庫，甲○○依法原應按照台北
縣政府撥款之目的執行該項經費，詎其竟為兌現前述競選承諾，
而圖利於「深德宮．朝聖宮籌建委員會」之主任委員邱慶隆及信
徒等人，使之免於支付興建朝聖宮寺廟建築之經費，決定以該分
配款為興建朝聖宮建築之經費。甲○○由邱慶隆處取得朝聖宮寺
廟建築設計圖後，即交付該設計圖及相關工程數量計算表予鎮公
所建設課臨時技術員簡永田，要求據之編製預算書。事後進而指
示簡永田直接簽示動用經費申請表由其核示，並定工程名稱為「
瑞濱里托兒所新建工程」。同年九月七日，簡永田依循鎮長甲○
○指示簽辦動用經費申請表等文書逐級呈核，當時之瑞芳鎮公所
建設課長謝有雄察覺有異，因該托兒所工程案，實際上未曾有此
需求及計畫外，是以瑞芳鎮公所並未編列相關預算，故簽示「無
預算」於該申請表上，詎該申請表呈送至甲○○處，其明知上情
，仍為達成圖利之目的，即於該申請表上批示以上述台北縣政府
補助款來勻支工程經費，且以先前交付簡永田之寺廟建築設計圖
所編列之預算書圖招標發包。五、八十三年十月十八日，經辦理
招標程序後，由合進營造有限公司（負責人莊林川，下稱合進公
司）以三百七十三萬二千元得標，遂由甲○○代表瑞芳鎮違法以
寺廟建築之設計圖說為契約內容與合進公司簽訂名稱為「瑞濱里
托兒所興建工程」之承攬契約。嗣八十三年二月間，一樓建築初
步完工後，僅尚未驗收完工，然因適逢甲○○選舉期間，甲○○
即暫讓邱慶隆及信徒等將媽祖神像鑾座先奉祀進入其以瑞濱里托
兒所新建工程名義興建之朝聖宮寺廟一樓建築內，使其獲得免於
支付經費興建即得使用寺廟建築之不法利益。六、八十三年二月
鎮長競選期間，甲○○、乙○○同時參選，甲○○再度抵達深德
宮上址，對邱慶隆等人表示若連任鎮長，屆時將完成朝聖宮二樓
，乙○○不久亦抵該處，表示甲○○能做到的，乙○○也做得到
，即如當選一樣會把朝聖宮二樓完成。甲○○於八十三年二月間
競選連任鎮長失利，於八十三年三月一日卸任，由乙○○接任鎮
長，乙○○明知甲○○以瑞濱托兒所名義興建之一樓建築，實際
上乃圖利邱慶隆及信徒等所興建之朝聖宮寺廟建築，竟亦為兌現
選舉承諾繼續以公款興建朝聖宮二樓建築，需先掩飾甲○○違法
圖利之行為，八十三年十一月中旬，因前揭瑞濱里托兒所一樓新
建工程乃以台北縣政府補助款興建，因此函請台北縣政府複驗，
以求縣府追認此一經費動支問題。是以八十三年十二月二十七日
，台北縣政府社會局兒少課課長詹玉蓉及工務局土木課課員高光
政等應瑞芳鎮公所之請，親赴現場履勘複驗。發覺該工程實屬「
寺廟建築」，與工程名稱「名實不符」，有違法之處，故拒絕複
驗。另再以八十四年二月八日台北縣政府北府社四字第三九二
九九號函行文瑞芳鎮公所，表示「該工程目前為寺廟場所，非托
兒所活動之場所，與原補助經費用途不符等語」，發函瑞芳鎮公
所查復原因。詎乙○○為達成其圖利邱慶隆之目的，而徐永諒、
林隆盛及吳必揚等人亦知悉乙○○上述圖利之動機，均明知上述
建築確實有違背法令之處，竟仍基於共同之犯意聯絡，明知名稱
為「瑞濱里托兒所新建工程」所完成之建物，係前甲○○鎮長為
兌現選舉承諾而違法興建之寺廟建築，作為朝聖宮廟宇奉祀媽祖
，竟由吳必揚擬稿，逐級呈報建設課長林隆盛、秘書徐永諒、鎮
長乙○○（原判決誤植為甲○○）審閱分別批示修改公文內容後
均加以核章後，於八十四年二月二十一日以瑞芳鎮北縣瑞建字
第二二六六號公文上，登載不實之「因用地難求，本所為教育大
計，故興建於寺廟旁，而該寺廟目前正在拓建中，本所為地方需
求，尊重民眾信仰，暫借其使用。俟寺廟拓建完成後，本所當即
收回，作為托兒所用途。」內容，函覆台北縣政府行使之，未將
前鎮長甲○○違法發包興建廟宇建築等情具實向縣政府函報，致
生損害於台北縣政府審核瑞芳鎮是否依法使用補助款之正確性。
七、乙○○在邱慶隆再三催促兌現競選承諾興建朝聖宮二樓建築
之際，即決意以中國石油公司基隆營業處（下稱中油公司）之睦
鄰捐助經費充為興建朝聖宮二樓之經費，遂與徐永諒、林隆盛、
吳必揚基於共同之犯意聯絡，明知鎮公所不得發包興建寺廟建築
，竟仍為圖利「深德宮．朝聖宮籌建委員會」之主任委員邱慶隆
及信徒等人，使之免於籌募興建朝聖宮寺廟二樓建築之經費，遂
為下列行為：(一)八十四年初，編列八十五年度（八十四年七月一
日至八十五年六月三十日）瑞芳鎮總預算時，即先編列瑞濱托兒
所二樓工程預算支出一百八十萬元為其預計執行之施政項目，且
於總預算書上註明經費來自中油、台電捐助。(二)八十四年十二月
間，瑞芳鎮公所委託何熊崇建築師事務所負責編製瑞濱里托兒所
二樓興建工程之預算書圖，竟在前揭事務所職員林志奮、蕭瑞明
會同林隆盛、吳必揚抵達現場測量時，林隆盛、吳必揚明白告知
蕭瑞明等人該二樓建築物係為寺廟使用之目的興建，並提供一份
寺廟建築設計圖與蕭瑞明，供其等編制預算書圖時參考之，因此
何熊崇建築師事務所即依據其等指示以寺廟建築之需要編製名稱
為瑞濱里托兒所二樓興建工程之預算書圖，並將該預算書圖交付
瑞芳鎮公所審核，惟乙○○、徐永諒、林隆盛、吳必揚等人明知
該預算書圖內容均係寺廟建築，仍故意違背法令予以審核一一核
章通過。(三)八十五年一月四日瑞芳鎮公所以北縣瑞建字第九六
號函，檢附前揭預算書圖行文中油公司，稱「瑞濱里托兒所已不
敷使用，亟需增築二樓，因本所財源枯竭，無力興建，敬請惠予
全額補助，以解地方疾苦。」等語，中油公司承辦人未詳閱該預
算書圖，即於八十五年五月二十二日以基工關字第０七七０四０
０三（三）號函覆，同意動支「睦鄰捐助」經費，全額補助。(四)
八十五年六月間瑞芳鎮公所因已獲中油公司承諾補助經費，且乙
○○並已獲邀擔任朝聖宮之榮譽主任委員，即積極與徐永諒、林
隆盛、吳必揚基於上述共同圖利犯意，於八十五年六月二十九日
以何熊崇建築師事務所所繪製之供寺廟使用之建築書圖，定名為
「瑞濱里托兒所二樓興建工程」招標發包，經銓興土木包工業（
以下簡稱銓興包工）以一百八十七萬元得標，乙○○即代表瑞芳
鎮與銓興包工簽訂承攬契約。(五)八十五年六月五日，乙○○為達
成圖利之結果，即與邱慶隆等共同製作協商記錄，誆稱瑞濱托兒
所「目前收托幼童人數，一樓尚敷使用」等理由，違背興建意旨
，將剛完工之二樓建物作朝聖宮使用。且本件朝聖宮二樓主體結
構「新建落成」後，名譽主任委員乙○○、主任委員邱慶隆等即
組成「朝聖宮籌建委員會」向民眾勸募龍柱雕刻、琉璃飾瓦等錢
財，合計金額達一百餘萬元（相關樂捐名錄，張示於本案建物前
廣場），再於本案一、二樓建物均完成後，建物正前方，增建一
樓拱門式前廳及二樓龍柱祭台，使朝聖宮建物規模再度擴張更為
完備得為寺廟使用。八十七年春季（戊寅年春），乙○○為慶賀
朝聖宮「新建落成」，致贈由渠署名之「聖偉朝宏」木製匾額（
該匾懸掛於本案建物二樓正廳）等情。就上訴人丙○○部分，認
定丙○○自七十五年間起即擔任深德宮之主任委員，於七十九年
二月間鎮長選舉期間，與前鎮長甲○○達成協議，由瑞芳鎮公所
出資發包興建朝聖宮以安置媽祖神像，供瑞芳鎮瑞濱里地方信徒
奉祀膜拜。後於八十三年二月間先後見證鎮長候選人甲○○、乙
○○允諾興建朝聖宮二樓之事，於八十二年八、九月間，並由其
負責朝聖宮一樓之設計圖，其並囑咐林阿發到宜蘭找蓋廟老師傅
為朝聖宮之外觀樣式繪製草圖，交給鎮公所憑以精算後辦理發包
及施工，深知朝聖宮一樓、二樓於興建之初，均係為奉祀媽祖神
像之寺廟。嗣後，台灣基隆地方法院檢察署檢察官偵查此案期間
，丙○○明知詳情，竟於八十八年四月二十一日上午，於台灣基
隆地方法院檢察署檢察官偵訊時，供前具結後為就案情有重要關
係之朝聖宮一樓、二樓興建之初其用途為何，為虛偽之陳述，偽
稱「起初（指甲○○任鎮長期間）深德宮是向鎮公所爭取蓋托兒
所，二樓讓朝聖宮使用」云云，而影響案件之偵查等情，因而撤
銷第一審關於甲○○、乙○○部分之判決，改判論處甲○○依據
法令從事公務之人員，對於主管之事務，直接圖利罪刑，並依修
正前刑法牽連犯規定，從一重論處乙○○共同依據法令從事公務
之人員，對於主管之事務，明知違背法令，直接圖私人不法利益
，因而獲得利益罪刑；又維持第一審論處丙○○證人，於檢察官
偵查中，於案情有重要關係之事項，供前具結，而為虛偽陳述罪
刑部分之判決，駁回該部分丙○○在第二審之上訴，固非無見。
惟查：(一)按被告以外之人於審判外之言詞或書面陳述，除法律有
規定者外，不得作為證據，刑事訴訟法第一百五十九條第一項定
有明文。原判決併援引證人徐永諒、林隆盛、吳必揚、邱慶隆、
林阿發、丙○○、莊林川、李秀子、林志奮、蕭瑞明、詹玉蓉、
張錦媛等人於法務部調查局台北縣調查站（下稱調查站）或於檢
察官偵查中之證述，作為認定甲○○、乙○○上揭犯行之證據；
另援引證人邱慶隆於調查站之證詞，作為認定丙○○上揭偽證犯
行之證據，竟均漏未明上揭證人於調查站或於檢察官偵查中所
為審判外之證詞，究竟符合刑事訴訟法何一特別規定，而得採為
證據之理由，遽採該等證詞作為證據，自有未合。(二)原判決理由
認甲○○、乙○○二人所為上述圖利犯行部分，係對於主管之事
務，明知違背法令而直接圖「深德宮．朝聖宮」籌建委員會主任
委員邱慶隆及該寺廟信徒等人之不法利益，使渠等免於支付經費
興建即取得使用寺廟建築之不法利益。然甲○○、乙○○二人究
係違背何項法令，原判決事實及理由欄均未予明；又渠二人使
邱慶隆及上揭寺廟信徒取得免於支付建築經費而得以使用寺廟建
築之不法利益，該不法利益數額究為若干？原審漏未詳予查明、
認定，遽為甲○○、乙○○該部分犯行之認定，自有查證未盡及
事實認定尚欠明確之違誤。(三)按貪污治罪條例第六條第一項第四
款圖利罪之規定，於八十五年十月二十三日修正將原來之得併科
罰金數額，由「新台幣一百萬元以下」提高為「三千萬元以下」
，嗣於九十年十一月七日再為修正。然以法定刑罰刑度而言，九
十年十一月七日之修正，與八十五年十月二十三日之修正，二者
規定之法定刑罰均同為「五年以上有期徒刑，得併科新台幣三千
萬元以下罰金」。乃原判決理由稱九十年十一月七日修正條文將
原規定之法定刑關於罰金刑部分提高金額等語（原判決書第二十
四頁第十七行、第十八行理由欄記載），此部分文字論述，亦不
無可議。甲○○、乙○○、丙○○三人上訴意旨指摘原判決不利
於己之部分不當，均非無理由，應認原判決關於其三人部分，有
撤銷發回更審之原因。原判決對乙○○不另為無罪諭知部分，基
於審判不可分之原則，應併予發回。
據上論結，應依刑事訴訟法第三百九十七條、第四百零一條，判
決如主文。
中　　華　　民　　國　九十六　年　 十一　 月　 十五　 日
                      最高法院刑事第八庭
                          審判長法官  陳　正　庸
                                法官  賴　忠　星
                                法官  林　開　任
                                法官  孫　增　同
                                法官  吳　  　燦
      本件正本證明與原本無異
                                      書  記  官
中　　華　　民　　國　九十六　年　 十一　 月　二十一　日
                                                      V
